【裁判字號】    97,訴,331
【裁判日期】    970627
【裁判案由】    違反毒品危害防制條例
【裁判全文】
臺灣臺南地方法院刑事判決               97年度訴字第331號
公  訴  人  臺灣臺南地方法院檢察署檢察官
被      告  丙○○○
選任辯護人  黃紹文律師
            黃溫信律師
上列被告因違反毒品危害防制條例案件，經檢察官提起公訴（97
年度偵緝字第216號），本院判決如下：
    主  文
丙○○○販賣第一級毒品，處無期徒刑，褫奪公權終身，扣案之
第一級毒品海洛因陸拾包（合計淨重貳點參玖公克，空包裝總重
拾貳點零陸公克）均沒收銷燬之，販賣第一級毒品所得新臺幣伍
佰元沒收，如全部或一部不能沒收時，以其財產抵償之；又販賣
第一級毒品未遂，處有期徒刑拾陸年，扣案之第一級毒品海洛因
陸拾包（合計淨重貳點參玖公克，空包裝總重拾貳點零陸公克）
均沒收銷燬之。應執行無期徒刑，褫奪公權終身，扣案之第一級
毒品海洛因陸拾包（合計淨重貳點參玖公克，空包裝總重拾貳點
零陸公克）均沒收銷燬之，販賣第一級毒品所得新臺幣伍佰元沒
收，如全部或一部不能沒收時，以其財產抵償之。
    事  實
一、丙○○○明知海洛因係毒品危害防制條例第二條第二項第一
    款所規定之第一級毒品，不得持有、販賣，竟基於意圖營利
    販賣第一級毒品海洛因之犯意，先於不詳時地，向姓名年籍
    不詳之成年人販入第一級毒品海洛因，再將販入之海洛因分
    裝成六十餘包後，於民國九十六年一月五日某時，在臺南市
    ○○路○段四七六巷三十號空地內之鐵皮屋附近，以每包新
    臺幣（下同）五百元之代價，將前開第一級毒品海洛因一包
    販賣予乙○○。九十六年一月六日八時許，乙○○因另案通
    緝，在臺南市○○路與北安路口為警緝獲後，向警方供出上
    情，警員乃委請無購買毒品真意之乙○○於同日十四時四十
    五分許，前往上址同一地點，持警員所交付之一千元現金佯
    裝向丙○○○購買第一級毒品海洛因，丙○○○見狀亦基於
    販賣第一級毒品海洛因予乙○○牟利之故意，收受乙○○所
    交付之一千元現金，迨丙○○○從手持之羊乳片空罐中取出
    第一級毒品海洛因二包交付予乙○○時，陪同乙○○前往現
    場之員警即表明身分欲逮捕丙○○○，丙○○○之女丁○○
    及黃千芳等人聞訊，隨即上前拉扯執行公務之員警，丙○○○乃趁隙逃離現場，警員則於丙○○○丟棄在現場之羊乳片
    空罐中扣得第一級毒品海洛因六十包（合計淨重二點三九公
    克，空包裝總重十二點○六公克）。嗣丙○○○經臺灣臺南
    地方法院檢察署通緝後，迄於九十七年二月七日二十時四十
    分許，始在臺南市○○路○段三九六巷十六弄八號為警緝獲
    。
二、案經臺南市警察局第四分局報請臺灣臺南地方法院檢察署檢
    察官偵查起訴。
    理  由
壹、證據能力之判斷：
一、按被告以外之人於審判外之言詞或書面陳述，除法律有規定
    者外，不得作為證據，刑事訴訟法第一百五十九條第一項定
    有明文。查本件證人乙○○於司法警察前所為之陳述，被告
    及其選任辯護人既不同意作為證據（見本院九十七年四月二
    日準備程序筆錄），且亦未符合刑事訴訟法第一百五十九條
    之一至一百五十九之四等條文所規定之情形，故上開證人於
    警詢時所為陳述，自無證據能力，不得作為證據。
二、至檢察官所引用之其餘供述或非供述證據，被告及其選任辯
    護人於本案言詞辯論終結前，均未爭執其證據能力，本院審
    酌各該證據均非違法蒐證取得之證據，並無證據力明顯過低
    之情形，復經本院於審判期日就上開證據依法進行調查、辯
    論，依法應有證據能力。
貳、實體認定：
一、訊據被告丙○○○固坦承有於九十六年一月六日十四時四十
    五分許，在臺南市○○路○段四七六巷三十號空地內之鐵皮
    屋外，交付第一級毒品海洛因二包予證人乙○○，證人乙○○並當場交付一千元予伊等情，惟矢口否認有何販賣第一級
    毒品海洛因之犯行，辯稱：案發當天伊在臺南市○○路○段
    四七六巷三十號空地內之鐵皮屋玩撿紅點，後來有一位不認
    識的男子要伊幫忙他拿二小包以塑膠袋包裝之物品給乙○○
    ，伊當時並不知道那二小包塑膠袋裡面裝什麼，伊將那二小
    包東西交給乙○○後，就有一位穿著便服的男子伸手要抓伊
    ，伊不知道那名男子是誰，就將他撥開，後來就有很多人圍
    過來，再來究竟發生什麼事伊就不清楚了云云。經查：
(一)被告確有於九十六年一月五日某時，在臺南市○○路○段四
    七六巷三十號空地內之鐵皮屋附近，以五百元之價格，販賣
    第一級毒品海洛因一包予證人乙○○之事實，業經證人乙○○於偵查中證述：九十六年一月五日有向被告購買海洛因，
    地點就是在抓被告的地方等語（見九十七年度偵緝字第二一
    六號偵查卷第四十六頁）。被告復於九十六年一月六日十四
    時四十五分許，在上開地點，欲以一千元之價格，販賣第一
    級毒品海洛因二包予證人乙○○之事實，亦經證人乙○○於
    偵查中證述：警方在長溪路一段四七六巷三十號空地扣到一
    個羊乳片罐和六十包海洛因是被告的，一千元現金是伊拿去
    向被告買毒品的，伊拿一千元給被告，她就拿二包海洛因給
    伊；伊去向被告丙○○○買海洛因時，丁○○在家裡，被告
    看伊來時，就拿那罐羊乳片罐出來，伊並未說話，伊拿一千
    元給被告，被告就拿二包海洛因給伊，這時警察要抓被告，
    丁○○他們就出來阻擋等語（見九十六年度偵字第一二三六
    號偵查卷第十頁）。證人乙○○並到庭結證稱：伊因為施用
    毒品案件為警查獲，警察叫伊供出上游，伊就配合警察，帶
    警察到長溪路一段四七六巷三十號空地內的鐵皮屋，去的時
    候剛好被告在那裡，伊就拿一千元給被告，被告就從罐子裡
    拿出二包海洛因給伊，伊之前就有跟被告買過毒品，伊都直
    接過去上開地點找被告買毒品，伊每次都是購買五百元或一
    千元的海洛因，去之前不會與被告事先聯絡，因為被告都在
    上開鐵皮屋裡面玩牌，伊被抓的前一天即九十六年一月五日
    也有去該處跟被告買海洛因等語甚詳（見本院九十七年六月
    十七日審判筆錄）。證人即於九十六年一月六日十四時四十
    五分許，陪同證人乙○○前往臺南市○○路○段四七六巷三
    十號之警員洪智雄亦於偵查中證述：乙○○因毒品案被緝獲
    後說知道被告有賣毒品，如果她拿錢過去，被告就會從罐子
    裡面拿毒品給她。伊陪乙○○走到鐵皮屋外面的圍牆鐵門，
    乙○○喊了一聲「阿姐」，被告就走到鐵門旁，乙○○就將
    警方提供的一千元現金交給被告，被告就從罐子裡面拿出毒
    品給乙○○，伊見狀先拉住被告的手並表明身分，後面二位
    同事跑過來時，被告就大叫，有很多年紀較大的婦人及一位
    男姓就圍過來，伊再度表明身分，被告就把罐子丟到旁邊，
    渠等要逮捕被告時，上開男子及被告的女兒即上前阻擾警方
    的行動，被告拿在手上的罐子裡面，連同被告交給乙○○的
    二包毒品，總共查獲六十包海洛因等語明確（見九十七年度
    偵緝字第二一六號偵查卷第六十七頁），核與證人乙○○前
    開所證，確有於九十六年一月六日十四時四十五分許，配合
    警察，前往上開地點，持一千元現金向被告購買第一級毒品
    海洛因二包之交易過程相符。衡以販賣毒品係屬違法行為，
    非可公然為之，若非證人乙○○確實曾在上址，以相同方式
    ，向被告購買第一級毒品海洛因，被告自無可能在看見從未
    謀面之證人乙○○出現在鐵皮屋外，且手持一千元現金時，
    即主動出面交付二包海洛因予證人乙○○，由此足認證人乙○○所為曾於九十六年一月五日某時，在同一地點，向被告
    購買第一級毒品海洛因之證詞確與事實相符，而可採信。
(二)雖被告於偵查及本院審理中，均辯稱不認識證人乙○○，惟
    倘若證人乙○○與被告確不相識，證人乙○○應無一再指認
    被告之必要，被告更無在證人乙○○初次出現在上開鐵皮屋
    外時，主動交付二包海洛因予證人乙○○之理，被告所辯顯
    與常情不符。再證人乙○○於本院審理時固證稱：因警員叫
    伊供出上游，伊才配合帶同警員前往上開鐵皮屋，佯裝向被
    告購買海洛因等情（見本院卷第九十頁），然證人乙○○復
    證述：伊於九十六年一月六日為警緝獲後，有因施用毒品遭
    起訴並判處有期徒刑一年三月，在法院審理過程中，伊並沒
    有跟承辦法官說伊有供出上游，法院亦未據此予以減輕其刑
    等語（見本院卷第一○六至一○七頁），綜上可知，證人乙○○於九十六年一月六日因施用毒品案件經通緝到案後，雖
    曾向警員供出其所施用之毒品來源，警員並因證人乙○○之
    配合而查獲本案被告，然證人乙○○並未因此即主動請求法
    院予以減輕其刑，足見證人乙○○並非極欲獲得減輕刑期之
    寬典始向警方供出被告。況警員於被告丟棄在現場之羊乳片
    空罐中，連同被告已交付予證人乙○○收執之二包毒品，總
    共查獲六十包海洛因乙節，業經證人即警員洪智雄證述明確
    （見九十七年度偵緝字第二一六號偵查卷第六十七頁），並
    有臺南市警察局第四分局扣押書、扣押物品目錄表各一份及
    照片十三張在卷足憑（見警卷第十二至十三頁、第二十三至
    二十八頁）。而扣案之白色粉末六十包經鑑定結果，均含第
    一級毒品海洛因成分，合計淨重二．三九公克、空包裝總重
    十二．○六公克，亦有法務部調查局九十六年二月十日調科
    壹字第○九六二三○一一四四○號鑑定書一份附卷可佐（見
    九十六年度偵字第一二三六號偵查卷第八十一頁），由此益
    見證人乙○○並無誣陷被告，其所為被告有販賣第一級毒品
    海洛因之證詞，確與事實相符。
(三)被告迭自偵查、本院準備程序及審理中均辯稱：扣案之海洛
    因非伊所有；並於本院審理時辯謂：案發當天伊在臺南市○○路○段四七六巷三十號空地內之鐵皮屋玩撿紅點，後來就
    有一位不詳姓名的男子要伊幫忙拿二小包以塑膠袋包裝之物
    品給證人乙○○，伊當時並不知道那二小包塑膠袋裡面裝的
    是什麼云云。然查，被告確有自其手持之羊乳片空罐中取出
    二包海洛因交付予證人乙○○，警員嗣後並在該羊乳片空罐
    中扣得第一級毒品海洛因六十包（含當天被告交付予證人乙○○之二包海洛因）乙節，業經證人乙○○及警員洪智雄證
    述甚詳，已如前述，被告空言辯稱其僅係幫忙某位不詳姓名
    男子將扣案之二包海洛因交付予證人乙○○，已非可採。再
    被告所聲請傳喚之證人甲○○雖到庭證稱：伊於九十六年一
    月初，有去臺南市○○路○段四七六巷三十號那裡的一間鐵
    皮屋玩撿紅點，伊不知道當天有發生警察抓人的事情，那天
    被告也在那裡，被告剛開始有玩，後來就坐在旁邊看；伊看
    到後面有一個玩麻將、瘦瘦高高的男子，拿了二包小小的，
    不知道什麼東西給被告後，被告就出去了云云（見本院卷第
    四十八至五十一頁），然觀諸證人甲○○先是證述：當天外
    面發生抓人的事，伊不太知道、當天在外面有發生抓人的事
    情，裡面都不知道云云（見本院卷第四十九、五十二頁）；
    甚至於檢察官行反詰問並提示案發當天之現場照片時，仍堅
    指：相片裡所發生的事情伊沒有印象、伊沒有看到那樣的場
    面云云（見本院卷第五十六頁），然證人甲○○在檢察官質
    以：「這些你都沒看過，你怎麼知道外面發生什麼事？」時
    ，卻又答以：「我不知道，是警察進來趕我們，我們才出來
    。」云云（見本院卷第五十六頁）。執此，證人甲○○先是
    證述不知道上址曾發生警察抓人之事件，隨後竟又證稱有遭
    警察驅趕云云，前後供述不一，其證詞之可信性，已有可疑
    。又依證人甲○○上開證述可知，其於案發當天前往上開鐵
    皮屋之目的係與人玩撿紅點，且其對於九十六年一月初，上
    開鐵皮屋外，曾經發生警察抓人之特殊事件，亦不太清楚，
    然何以證人甲○○反而對於距離其前來本院作證之日已逾一
    年六月以上時間之案發日，曾有一名玩麻將、瘦瘦高高的男
    子，拿了二包小小的、不知道什麼東西的物品給被告，之後
    被告就走出去此一事件印象特別深刻？此顯與常理有違。況
    證人甲○○並證稱：伊不認識被告一家人，伊自從九十六年
    一月那一次在上開鐵皮屋玩撿紅點被警察趕之後，就沒有再
    回到該處云云（見本院卷第六十五頁），則被告自案發後迄
    至本院審理時止，業已經過一年以上之時間後，又係如何查
    出證人甲○○之下落？佐以，被告女兒丁○○於案發當天因
    阻擾警員逮捕被告，而另涉犯妨害公務之案件中所提出之刑
    事辯護意旨狀中，均未提及案發當時證人甲○○亦在現場乙
    節，有刑事辯護意旨狀一件附卷可稽（見九十六年度偵字第
    一二三六號偵查卷第三十八頁），從而，案發當天證人甲○○是否確有在場，顯有疑問，自無從作為有利被告之認定。
(四)被告自承本身並無施用毒品之惡習（見警卷第五頁），顯見
    扣案之第一級毒品海洛因，應非係為供被告自行施用而販入
    。況查，海洛因為毒品危害防制條例所管制之第一級毒品，
    係屬違禁物，政府查緝甚嚴，因而取得不易，價格高昂，被
    告如僅係供自己初次施用，而無販賣之意圖，當無一次販入
    多達六十包海洛因之必要。復按販賣毒品罪之成立，以行為
    人主觀上具有營利之意圖，為其要件。而本件因被告否認扣
    案之第一級毒品海洛因為其所有，亦否認有販賣第一級毒品
    海洛因之犯行，致本院無從得知被告販入第一級毒品海洛因
    之確實價格，然因販賣第一級毒品海洛因係屬違法行為，處
    罰甚重，故販賣毒品之利得，除經被告坦承犯行，或價量俱
    臻明確外，委難查得實情，且政府對毒品非法交易向來查禁
    森嚴，重罰而不寬待，凡為販賣者，苟非有利可圖，應無甘
    冒遭查緝法辦施以重刑之風險而平白無故為他人取得第一級
    毒品海洛因之理，綜合上開事證，被告確有販賣第一級毒品
    海洛因，並從中賺取買賣價差牟利之意圖，足資認定。
(五)按司法警察機關對於偵辦販毒等重大危害社會治安、且又屬
    難以偵查之案件，常使用誘捕方式辦案；此等辦案方式在不
    違反人身自由之不可受侵犯之憲法基本人權之保障下，非不
    得以為之，所蒐集而來之證據資料，亦非不得顯現於公判庭
    ，採為法院論罪科刑之依據。惟此種誘捕方式之辦案可區分
    為兩種，一為創造犯意型誘捕，一為提供機會型誘捕。前者
    ，又稱為陷害教唆，係指行為人原無犯罪意思，因受他人（
    如便衣警察）之引誘，始生犯意，進而著手實行犯罪構成要
    件行為而言，此種情形所取得之證據，因違反正當法定程式
    ，且逾越偵查犯罪之必要程度，其因此所取得之證據資料，
    應無證據能力。後者，又稱為機會教唆，係指行為人原本即
    有犯罪之意思，其從事犯罪構成要件行為之犯意，並非他人
    所創造，司法警察僅係利用機會加以誘捕，此種情形之犯罪
    行為人本具有販賣毒品之犯意，初非警察人員所造意，司法
    警察僅係運用設計引誘之技巧，使其暴露犯罪事證而加以逮
    捕偵辦，並未違反憲法對於基本人權之保障，且於公共利益
    之維護有其必要性，故依此所得之證據，則有證據能力，自
    得採為法院論罪科刑之依據（最高法院九十五年度臺上字第
    四五三八號判決意旨參照）。復按警方為掃蕩毒品犯罪，往
    往於得知疑似販賣毒品之人後，會佯裝欲購買毒品而與該名
    疑似販賣毒品之人聯絡，再循線逮捕販賣者，此即刑事偵查
    實務上俗稱「釣魚」之情形。此種情形，關於販賣毒品之人
    是否成立犯罪，自應視該販賣毒品之人販賣毒品之犯意是否
    為佯稱欲購買毒品之人教唆而啟，若經警方以釣魚方式逮捕
    之販賣毒品者，原本即具有販賣之犯意，不過因警員之教唆
    而彰顯其犯行，自無何陷害可言，不能援引「陷害教唆」主
    張免責；然其犯罪行為因購買者並無購買真意，事實上不能
    真正完成買賣，因此販賣者已著手交付毒品行為時，即應論
    以販賣未遂罪（最高法院八十九年度臺上字第三四三四號、
    九十一年度臺上字第三四四三號判決意旨參照）。經查，被
    告確有於九十六年一月五日某時，在臺南市○○路○段四七
    六巷三十號空地內之鐵皮屋附近，以五百元之價格，販賣第
    一級毒品海洛因一包予證人乙○○等情，業經證人乙○○證
    述在卷，可見被告原本即有販賣毒品牟利之犯意及行為，本
    件僅係由警察利用機會加以誘捕，對於被告仍係出於販賣毒
    品之本意而與證人乙○○交易，並不生何影響，從誘捕毒品
    之數量、購買之價格等觀察，本件警員偵查之手段，尚無不
    當，難謂被告為警查獲之該次毒品販賣犯行，係出於警察以
    不當引誘創造犯意，核屬合法「提供機會型」之「誘捕偵查
    」，附此敘明。
(六)綜上，被告所辯，純係事後諉責之詞，礙難採信。本件事證
    明確，被告前揭意圖營利販賣第一級毒品海洛因既、未遂之
    犯行，均堪認定，自應依法論科。
二、查被告於九十六年一月五日某時，在臺南市○○路○段四七
    六巷三十號空地內之鐵皮屋附近，以每包五百元之價格，販
    賣第一級毒品海洛因一包予證人乙○○，核其所為係犯毒品
    危害防制條例第四條第一項之販賣第一級毒品罪既遂罪；其
    復於九十六年一月六日十四時四十五分許，在同一地點，已
    著手實施販賣第一級毒品海洛因之構成要件行為，惟因證人
    乙○○意在配合警察查緝被告，當次並無實際購買海洛因之
    真意，其與被告之間即無完成交易而既遂之可能，是核被告
    該部分行為，係犯同條例第四條第六項、第一項之販賣第一
    級毒品未遂罪。被告持有海洛因進而販賣，其持有行為應被
    販賣行為所吸收，不另論罪。其販賣第一級毒品未遂之犯行
    ，並依刑法第二十五條第二項規定，按既遂之刑減輕之。其
    販賣第一級毒品海洛因既遂及未遂犯行，犯意各別，應分論
    併罰。爰審酌被告犯罪之動機、目的、手段、品性、智識程
    度，其自身並無施用毒品之惡習，竟藉流毒他人牟取暴利，
    戕害國民身心健康至鉅，對社會風俗及安寧秩序損害非輕，
    事後復否認犯行，欠缺對本身違法行為悔過之具體表現，兼
    衡及被告販賣毒品之數量尚非龐大等一切情狀，就其所犯販
    賣第一級毒品既遂犯行，量處法定最低刑度無期徒刑，並宣
    告褫奪公權終身，另就其所犯販賣第一級毒品未遂犯行，量
    處如主文所示之刑，並定其應執行刑為無期徒刑，褫奪公權
    終身，以資懲儆。
三、扣案之海洛因六十包（合計淨重二．三九公克、空包裝總重
    十二．○六公克），屬第一級毒品，復按法務部調查局鑑定
    毒品時，一般係以傾倒之方式，將包裝袋內之毒品倒出與包
    裝袋分離而稱重，必要時亦會輔以刮杓取出袋內粉末，然無
    論依何種方式分離，包裝袋內均會有極微量毒品殘留，則毒
    品之包裝袋客觀上既與毒品無法完全析離，自均應依同條例
    第十八條第一項前段規定沒收銷燬之。至扣案之羊乳片空罐
    一個，因無證據證明確屬於被告所有，爰不為沒收之諭知。
    末按犯第四條至第九條、第十二條、第十三條或第十四條第
    一項、第二項之罪者，其供犯罪所用或因犯罪所得之財物，
    均沒收之，如全部或一部不能沒收時，追徵其價額或以其財
    產抵償之，毒品危害防制條例第十九條第一項定有明文。是
    被告販賣第一級毒品所得金額五百元，應依毒品危害防制條
    例第十九條第一項規定宣告沒收，如全部或一部不能沒收時
    ，以其財產抵償之。
據上論斷，應依刑事訴訟法第第二百九十九條第一項前段，毒品
危害防制條例第四條第一項、第六項、第十八條第一項前段、第
十九條第一項，刑法第十一條前段、第五十一條第四款、第三十
七條第一項，判決如主文。
本案經檢察官戊○○到庭執行職務。
中    華    民    國    97    年    6     月    27    日
                  刑事第六庭  審判長法  官  張瑛宗
                                    法  官  黃莉莉
                                    法  官  孫淑玉
以上正本證明與原本無異
如不服本判決應於收受本判後10日內向本院提出上訴書狀，並應
敘述具體理由。如未敘述上訴理由者，應於上訴期間屆滿後20日
內向本院補提理由書狀（均須按他造當事人之人數附繕本）「切
勿逕送上級法院」。
                                    書記官  馬愛君
中    華    民    國    97    年    6     月    27    日
附錄本案論罪科刑法條：
毒品危害防制條例第4條
製造、運輸、販賣第一級毒品者，處死刑或無期徒刑；處無期徒
刑者，得併科新臺幣 1 千萬元以下罰金。
製造、運輸、販賣第二級毒品者，處無期徒刑或 7 年以上有期徒
刑，得併科新臺幣 7 百萬元以下罰金。
製造、運輸、販賣第三級毒品者，處 5 年以上有期徒刑，得併科
新臺幣 5 百萬元以下罰金。
製造、運輸、販賣第四級毒品者，處 3 年以上 10 年以下有期徒
刑，得併科新臺幣 3 百萬元以下罰金。
製造、運輸、販賣專供製造或施用毒品之器具者，處 1 年以上 7
年以下有期徒刑，得併科新臺幣 1 百萬元以下罰金。
前五項之未遂犯罰之。


司法院資訊處製作；財團法人民間司法改革基金會備份。
